【裁判字號】    99,訴,1595
【裁判日期】    991130
【裁判案由】    毒品危害防制條例
【裁判全文】
臺灣高雄地方法院刑事判決              99年度訴字第1595號
公  訴  人  臺灣高雄地方法院檢察署檢察官
被      告  宋憲膺
上列被告因毒品危害防制條例案件，經檢察官提起公訴（99年度
毒偵字第474 號），本院判決如下：
    主  文
宋憲膺無罪。
    理  由
一、公訴意旨略以：被告宋憲膺前於民國98年間因施用毒品案件
    ，經臺灣高雄地方法院以裁定送觀察、勒戒，認無繼續施用
    毒品之傾向，於98年6 月2 日釋放出所，並經臺灣高雄地方
    法院檢察署檢察官以98年度毒偵字第985 號為不起訴處分確
    定。竟仍未戒除毒癮，於上開觀察、勒戒執行完畢後5 年內
    ，復基於施用第一級毒品海洛因之犯意，於98年9 月10日16
    時50分許為警採尿時回溯72小時內之某時許（不含公權力拘
    束時間），在不詳處所，以不詳方式施用第一級毒品海洛因
    1 次。嗣因其經通知至警局採集其尿液送驗，檢驗結果呈嗎
    啡陽性反應，始悉上情。因認被告涉有毒品危害防制條例第
    10條第1 項之施用第一級毒品海洛因罪嫌。
二、按犯罪事實應依證據認定之，無證據不得認定犯罪事實；不
    能證明被告犯罪者，應諭知無罪之判決，刑事訴訟法第154
    條第2 項、第301 條第1 項分別定有明文。又事實之認定，
    應憑證據，如未能發現相當證據，或證據不足以證明，自不
    能以推測或擬制之方法，為裁判基礎（最高法院40年台上字
    第86號判例參照）。另認定犯罪事實所憑之證據，雖不以直
    接證據為限，間接證據亦包括在內；然而無論直接或間接證
    據，其為訴訟上之證明，須於通常一般之人不致有所懷疑，
    而得確信其為真實之程度者，始得據為有罪之認定，倘其證
    明尚未達到此一程度，而有合理之懷疑存在時，即無從為有
    罪之認定（最高法院76年台上字第4986號判例參照）。再者
    ，刑事訴訟法第161 條第1 項明定，檢察官就被告犯罪事實
    ，應負舉證責任，並指出證明之方法。依此，檢察官對於起
    訴之犯罪事實，應負提出證據及說服之實質舉證責任。倘其
    所提出之證據，不足為被告有罪之積極證明，或其指出證明
    之方法，無從說服法院形成被告有罪之心證，基於無罪推定
    之原則，自應為被告無罪判決之諭知（最高法院92年台上字
    第128 號判例意旨參照）。
三、公訴意旨認被告涉犯毒品危害防制條例第10條第1 項之施用
    第一級毒品海洛因罪嫌，無非係以卷附列管毒品人口尿液檢
    體採集送驗紀錄表、長榮大學確認報告、長庚醫療財團法人
    高雄長庚紀念醫院99年4 月15日（99）長庚院高字第923514
    號函各1 紙，為其論據。質之被告堅詞否認有何施用第一級
    毒品海洛因之犯行，辯稱：伊於採尿前因急性腹痛至多所醫
    院求診，經醫院分別開立注射及口服藥物，應係服用該等藥
    物導致尿液檢驗中呈現嗎啡陽性反應，伊沒有施用海洛因等
    語。經查：
  (一)被告於98年9 月10日經警採尿送驗結果，呈現嗎啡陽性反應
    ，其檢出濃度為10,897ng/ml ，已超過標準閥值300ng/ml，
    並逾確認濃度2,000ng/ml等情，固有卷附之列管毒品人口尿
    液檢體採集送驗紀錄表、長榮大學確認報告各1 紙可資參憑
    （警卷第4 頁）。惟被告前係因施用第二級毒品，經本院以
    98年度審毒聲字第203 號裁定送觀察、勒戒後，認無繼續施
    用毒品之傾向，嗣經臺灣高雄地方法院檢察署檢察官以98年
    度毒偵字第985 號為不起訴處分確定，有上開刑事裁定、不
    起訴處分書等在卷可稽，且被告並未有任何施用第一級毒品
    海洛因之前案紀錄，亦有臺灣高等法院被告前案紀錄表附卷
    足憑，可見其辯稱未施用第一級毒品海洛因之詞，似非無稽
    。再被告於98年9 月10日16時50分主動前往採尿之當時，即
    已明確陳稱：伊有服用醫生開的藥等語，此觀之卷附列管毒
    品人口尿液檢體採集送驗紀錄表之「採尿人員記載事項」欄
    自明（警卷第4 頁），復參以本件並無查獲任何毒品海洛因
    或施用毒品之物扣案可資佐憑，顯見除上開尿液報告外，並
    無其他積極證據足資證明，故被告是否確有公訴人所指之施
    用第一級毒品犯行，已堪存疑。
  (二)被告於本件98年9 月10日採尿前，因急性腹痛，分別於98年
    9 月3 日、9 月7 日二度前往高雄縣立鳳山醫院（下稱鳳山
    醫院）就醫；於98年9 月10日至長庚醫療財團法人高雄長庚
    紀念醫院（下稱高雄長庚醫院）就診，而該等醫院對被告診
    療結果及開立用藥情形，經鳳山醫院函覆：病人宋憲膺98年
    9 月3 日因腹痛至本院胃腸科施打Demerol Inj 及服用藥物
    cimetine等5 種，98年9 月7 日因腹痛至本院急診施打Deme
    rol Inj （50mg肌肉注射）及服用藥物ultracet等4 種，其
    中Demerol Inj 及ultracet二項藥物皆屬鴉片類止痛藥，應
    可產生鴉片類代謝之嗎啡陽性反應；高雄長庚醫院函覆：據
    病歷所載，宋君98年9 月10日至本院急診之診斷為腹痛，而
    依病患當時病情研判，其病症疑為潰瘍或便秘所致，故臨床
    處方嗎啡藥物（Morghine 5mg肌肉注射）予以止痛等情，分
    別有鳳山醫院99年10月15日（99）長庚鳳山院字第0016 1號
    函1 份暨所附會簽3 紙、高雄長庚醫院99年4 月15日（99）
    長庚院高字第92 3514 號函1 份附卷可稽（本院審訴卷第26
    至29頁、偵卷第19頁），足證上開鳳山醫院、高雄長庚醫院
    對被告注射及開立予其服用之治療藥物，均屬鴉片、嗎啡類
    止痛藥，確會產生鴉片類代謝之嗎啡陽性反應無訛。從而，
    被告上開辯稱其於採尿前確有服用藥物致影響驗尿結果等語
    ，並非空言抗辯，應屬有據。
  (三)至前揭高雄長庚醫院函文固提及：宋君98年9 月10日至本院
    急診之診斷為腹痛，故臨床處方嗎啡藥物（Morghine 5mg肌
    肉注射）予以止痛；另就藥學而言，嗎啡注射劑量（肌肉或
    靜脈注射）為250mcg/kg 時，病患血中嗎啡之濃度於注射10
    分鐘後可能達106ng/ml，而5 小時後最高可能達130n g/ml
    ，故評估病患當日注射之嗎啡劑量導致其血中嗎啡濃度達10
    ,897ng/ml 之可能性極低等語（偵卷第19頁），惟衡諸尿液
    中可檢出嗎啡濃度之多寡，與服用劑量、服用頻率、尿液採
    集時間、飲水多寡、個人體質與代謝情況等因素有關，因個
    案而異，業據行政院衛生署管制藥品管理局多次函覆法院明
    確（見司法院編印之法官辦理刑事案件參考手冊(一)毒品危害
    防制條例部分），故上開函文僅係就藥學之一般通案情況予
    以推測，非針對本件個案情形回覆，即難據為本件被告施用
    第一級毒品之佐憑。又被告於98年9 月10日至高雄長庚醫院
    就醫前，曾於98年9 月7 日至鳳山醫院就診，已如前述，而
    依上開高雄長庚醫院函文、鳳山醫院函文及鳳山醫院覆臺灣
    高雄地方法院來函會簽（本院訴字卷第27頁）之記載，經比
    較上開2 醫院診療處方之劑量、有無後續服用口服藥等情如
    下：98年9 月10日高雄長庚醫院對被告施以嗎啡注射劑量僅
    為「Morghine 5mg」；98年9 月7 日鳳山醫院除對被告施打
    劑量為「Demerol 50mg」之肌肉注射外，尚有開立口服藥物
    「ultracet（Tramadol 37. 5mg）」，復參以被告於本院審
    理中供稱其均有遵照醫生指示用藥（本院訴字卷第16頁）等
    情觀之，顯見前揭高雄長庚醫院回函僅就該院98年9 月10日
    對被告注射嗎啡藥劑是否影響其血中嗎啡濃度乙節予以研判
    ，未及斟酌被告曾於鳳山醫院就醫施打及服用上述之鴉片類
    止痛藥等節，亦未就被告遵照醫囑服用該等鳳山醫院開立之
    鴉片類口服藥物所導致之嗎啡濃度加乘效果而予綜合考量，
    尚有疏漏未及之處，自難遽採為不利被告之認定。
  (四)再者，被告於98年9 月7 日、9 月10日雖經上開鳳山醫院、
    高雄長庚醫院診治，然病況未見好轉，復於98年9 月12日前
    往國軍高雄總醫院就醫，並自98年9 月14日起住院治療，直
    至同年10月12日始出院等情，有行政院衛生署中央健康保險
    局保險對象門診就醫紀錄明細表2 紙在卷可稽（本院審訴卷
    第19、20頁），益證被告上開腹痛之病情非輕，經連續求診
    多家醫療院所，甚且住院治療長達近一個月始為治癒，是其
    辯稱並未施用第一級毒品海洛因乙節，尚非無據，堪予採信
    。準此，本件被告之尿液檢驗結果固呈嗎啡陽性反應，惟依
    上揭說明，應係其因病至複數醫院就醫治療，經多次施打及
    服用前開鴉片類止痛藥物所致，堪以認定。
四、綜上所述，依公訴人所舉證據，尚無法使本院形成確信有罪
    之心證，是無證據證明被告確有公訴人所指之施用第一級毒
    品犯行，參照上開說明，不能證明被告犯罪，自應為其無罪
    之諭知。
據上論斷，應依刑事訴訟法第301 條第1 項，判決如主文。
本案經檢察官鄭靜筠到庭執行職務。
中    華    民    國    99    年    11    月    30    日
                刑事第十一庭  審判長法  官  李代昌
                                    法  官  林正忠
                                    法  官  林韋岑
以上正本證明與原本無異。
如不服本判決應於收受判決後10日內向本院提出上訴書狀，並應
敘述具體理由。其未敘述上訴理由者，應於上訴期間屆滿後20日
內向本院補提理由書(均須按他造當事人之人數附繕本)「切勿逕
送上級法院」。
中    華    民    國    99    年    11    月    30    日
                                    書記官  黃旭淑

司法院資訊處製作；財團法人民間司法改革基金會備份。
